【裁判字號】    99,交聲,171
【裁判日期】    990618
【裁判案由】    違反道路交通管理處罰條例聲明異議
【裁判全文】
臺灣花蓮地方法院交通事件裁定         99年度交聲字第171號
原處分機關  交通部公路總局臺北區監理所花蓮監理站
異  議  人  甲○○
上列異議人即受處分人因違反道路交通管理處罰條例案件，對於
交通部公路總局臺北區監理所花蓮監理站民國99年 4月27日所為
之處分（處分案號：花監違字第裁44-P00000000號），聲明異議
，本院裁定如下：
    主  文
原處分關於甲○○酒精濃度超過規定標準，處罰鍰新臺幣肆萬伍
仟之部分撤銷。
上開撤銷部分，不罰。
其餘異議駁回。
    理  由
一、原處分意旨略以：本件異議人即受處分人甲○○（下稱異議
    人）於民國98年8月27日20時55分許，駕駛車牌號碼PQB-557
    號重型機車，行經花蓮縣花蓮市○○街65號前，因酒後駕車
    酒精濃度過量，經警測得其呼氣酒精濃度為每公升0.83毫克
    之違規事實，經花蓮縣警察局花蓮分局以花警交字第P00000
     000號舉發違反道路交通管理事件通知單掣單舉發，並由原
    處分機關依道路交通管理處罰條例第35條第1項第1款之規定
    ，裁罰異議人罰鍰新臺幣（下同）45,000元，吊扣駕駛執照
    12個月，另依同條例第24條第1項第2款施以道安講習等語。
二、聲明異議意旨略以：異議人已因同一酒後駕車之違規行為，
    經警方移送法辦，並由臺灣花蓮地方法院檢察署檢察官以98
    年度偵第3976號為緩起訴處分 1年，並命異議人應自收受檢
    察官緩起訴處分命令通知書之日起 6個月內，向指定之公益
    團體提供80小時之義務勞務。詎原處分機關竟仍裁處異議人
    罰鍰，有違行政罰法第26條第 1項所規定之「一事不二罰」
    原則，爰為此聲明異議，請求撤銷原處分等語。
三、經查：
  (一)異議人上揭違規事實，為其所不爭執，並有花蓮縣警察局舉
    發違反道路交通管理事件通知單乙紙在卷足憑，此部分事實
    ，首堪認定。又異議人前揭酒後騎乘重型機車之行為同時涉
    犯刑法第185條之3之公共危險罪，業經臺灣花蓮地方法院檢
    察署檢察官以98年度偵字第3976號處分書為緩起訴處分，緩
    起訴期間為1年（於99年 10月25日期滿），並應自接獲檢察
    官執行緩起訴處分命令通知書之日起 6個月內，向指定之公
    益團體提供80小時義務勞務，而異議人亦於99年 1月15日完
    成義務勞務時數，此有臺灣花蓮地方法院檢察署檢察官98年
    偵字第3976號緩起訴處分書、執行緩起訴處分命令通知書、
    義務勞務工作日誌及臺灣高等法院被告前案紀錄表各乙份在
    卷可稽。
  (二)按94年2月5日公布，於95年2月5日施行之行政罰法第26條規
    定：「一行為同時觸犯刑事法律及違反行政法上義務規定者
    ，依刑事法律處罰之。但其行為應處以其他種類行政罰或得
    沒入之物而未經法院宣告沒收者，亦得裁處之。前項行為如
    經不起訴處分或為無罪、免訴、不受理、不付審理之裁判確
    定者，得依違反行政法上義務規定裁處之。」，即所謂一事
    不二罰原則，究其立法理由，一行為同時觸犯刑事法律及違
    反行政法上義務規定時，由於刑罰與行政罰同屬對不法行為
    之制裁，而刑罰之懲罰作用較強，故在處罰目的相同且處罰
    方式相同時，若依刑事法律處罰，即足資警惕時，實無一事
    二罰再處行政罰之必要；且刑事法律處罰，由法院依法定程
    序為之，較符合正當法律秩序，應予優先適用，而在刑事訴
    追、審判程序尚未終局確定前，行政機關自不得逕予裁罰。
  (三)依行政罰法第26條第 2項之立法理由，係認如經檢察官為不
    起訴處分或法院為無罪、免訴、不受理或不付審理之裁判確
    定，行政罰之裁處即無一事二罰之疑慮，因此仍得依違反行
    政法上義務之規定裁處。按刑事訴訟法第253條之1所指之緩
    起訴處分，其內容、要件與依刑事訴訟法第 252條所為之不
    起訴處分迥異，緩起訴處分為介於起訴、與微罪職權不起訴
    間之緩衝設計，倘檢察官為緩起訴處分時，依刑事訴訟法第
    253條之2第 1項規定對被告所為之指示及課予之負擔，雖非
    刑罰，然被告另需於一定期間內遵守或履行刑事訴訟法第25
    3條之2各款所規定之金錢給付、勞務給付及處遇措施等事項
    ，自非得與「不起訴」處分等同視之。是以，無論檢察官課
    以被告以上何種負擔，雖此等負擔並非「刑罰」，已對被告
    權利產生影響，實與刑事制裁無異。從而，緩起訴仍應適用
    行政罰法第26條第 1項前段之規定，原處分機關即不得再依
    道路交通管理處罰條例第35條第1項第1款之規定，裁處異議
    人罰鍰之行政罰。
  (四)又經檢察官為「緩起訴」處分者，於「緩起訴」之猶豫期間
    內，檢察官可對其持續觀察，若認其顯無反省警惕之情或根
    本欠缺反省警惕之能力者，得依職權或依告訴人之聲請，將
    「緩起訴」處分撤銷，並依法追訴，亦即在緩起訴處分之猶
    豫期間內，刑事訴追程序仍未終局確定，此與不起訴處分確
    定後，刑事訴追程序終結之法律效果迥異。從而，經檢察官
    為緩起訴處分之行為，行政機關若再為與刑罰相類之罰鍰處
    分，無異一罪二罰。再者，依行政罰法第26條第 2項之立法
    意旨，亦必須待緩起訴處分實質確定時，被告才最終地確定
    免於受刑事訴追，原處分機關始得為行政裁罰，亦即在緩起
    訴期間內，該緩起訴處分仍有被撤銷之可能，此時原處分機
    關若依法為行政裁決，將使受處分人有同時遭受行政處罰及
    刑事訴追之危險，顯與行政罰法第26條規定之立法意旨相違
    背。
  (五)依交通部公路總局臺北區監理所花蓮監理站99年 6月10日北
    監花字第0990005938號函表示：異議人於95年 2月13日領有
    普通重型機車駕駛執照，而原處分之吊扣異議人駕照12個月
    ，係指吊扣其普通重型機車駕駛執照。則原處分吊扣其駕駛
    執照12個月並未逾越「吊扣駕照」之規範目的，且關於吊扣
    駕駛執照及施以道路安全講習部分，係預防將來再犯危險之
    管制罰，有別於前揭針對已發生違規事實科處罰鍰之行政秩
    序罰，核屬行政罰法第26條第 1項但書所稱之「其他種類行
    政罰」，原處分機關本得裁處之，是此部分之併予裁處，於
    法並無不合，異議人此部分異議為無理由，應予駁回。
四、綜上所述，本件原處分機關於異議人緩起訴期間尚未屆滿前
    （即尚未具有實質確定力之前），逕對異議人上開酒後騎車
    行為裁處罰鍰，依前開說明意旨，與上述行政罰法第26條第
    1 項前段之「一事不二罰」原則相違，難謂適法，異議人此
    部分異議為有理由，自應由本院將此部分撤銷，改諭知不罰
    ，以資適法，至吊扣駕照及道路安全講習部分，於法並無不
    合，應予以維持。
五、據上論斷，應依道路交通案件處理辦法第20條前段，裁定如
    主文。
中    華    民    國    99    年    6     月    18    日
                  交通法庭      法  官  蕭一弘
上列正本證明與原本無異。
如對本裁定不服，應於送達後 5日內，向本院提出抗告狀（應抄
附繕本）。
中    華    民    國    99    年    6     月    18    日
                                書記官

司法院資訊處製作；財團法人民間司法改革基金會備份。
